【裁判字號】    99,消債抗,41
【裁判日期】    990430
【裁判案由】    更生事件
【裁判全文】
臺灣板橋地方法院民事裁定            99年度消債抗字第41號
抗  告  人  甲○○
即 聲 請人
上列抗告人因更生事件，對於中華民國99年3 月8 日本院99年度
消債更字第33號裁定提起抗告，本院裁定如下：
    主    文
抗告駁回。
抗告程序費用新臺幣壹仟元由抗告人負擔。
    理    由
一、抗告人意旨略以：抗告人有不能清償債務之情事，債務總金
    額為新臺幣（下同）1,620,722 元，於消費者債務清理條例
    施行後，於民國98年8 月間曾向最大債權金融機構國泰世華
    商業銀行股份有限公司（下稱國泰世華銀行）請求共同協商
    債務清償方案，雖當時國泰世華銀行提供十分優惠之前置協
    商條件。惟該協商機制未將抗告人對其餘之機構（匯誠第一
    資產管理公司、瑞陞復興一資產管理公司、星展銀行、中國
    信託銀行、荷蘭銀行，上開債權人業向本院聲請以94年度執
    木字第43037 號，繼續強制執行扣薪三分之一）所負之債務
    納入，若抗告人同意上開協商方案，但其餘債權人必將繼續
    強制執行扣薪，抗告人勢必無法繼續履約而導致毀諾，實非
    抗告人所願，因此表示拒絕簽約，而協商不成立。再者，抗
    告人自提出協商請求起，至無完成協商，已符合消費者債務
    清理條例第153 條之期間限制。另抗告人無擔保或無優先權
    之債務總額未逾1,200 萬元，復未經法院裁定開始清算程序
    或宣告破產，爰依消費者債務清理條例第153 條請求本院裁
    定更生等語。
二、按債務人不能清償債務或有不能清償之虞者，得依消費者債
    務清理條例（下稱消債條例）所定更生或清算程序，清理其
    債務，消債條例第3 條定有明文。又聲請更生或清算不合程
    式或不備其他要件者，法院應以裁定駁回之，但其情形可以
    補正者，法院應定期間先命補正，復為消債條例第8 條所明
    定。所謂「不能清償債務」，係指債務人欠缺清償能力，對
    於已屆清償期，且已受請求之債務之全部或主要部分，客觀
    上可預見其為一般且繼續的不能清償之財產狀態而言。而清
    償能力係由財產、信用、勞力三者構成，故雖無足夠財產，
    然如有良好之信用、優良之技術或持續不斷之勞力，即屬有
    清償債務之可能。而消債條例之立法目的，乃認陷於經濟上
    困境之消費者若任其於惡性循環之債務窘境中自生自滅，其
    將衍生嚴重之社會問題，致難以維持安定之社會經濟秩序，
    故有予之分別情形依更生或清算之程序清理其債務之必要，
    藉以妥適調整其與各相關債權人等間之權利義務關係，以謀
    求消費者經濟生活之更生機會，從而健全社會經濟發展。惟
    私法上之債之關係，係以當事人間之信賴關係為基礎，為社
    會經濟組織之重要支柱，故當事人於以法律行為追求自己之
    利益之際，亦應顧及對方之利益，並考量債權債務在社會上
    之作用，本於誠實及信用之原則，行使其債權及履行其債務
    。如其總財產確有不能清償債務或有不能清償之虞者，始能
    聲請更生或清算。
三、經查：
  (一)按消費者債務清理條例採協商前置主義，債務人在聲請更生
    或清算前，應提出債權人清冊，以書面向最大債權金融機構
    請求協商債務清償方案並表明共同協商之意旨，消費者債務
    清理條例第151 條第1 項定有明文。同條例第153 條雖另規
    定：自債務人提出協商請求之翌日起逾30日不開始協商，或
    自開始協商之翌日起逾90日協商不成立，債務人得逕向法院
    聲請更生或清算。惟上開視為協商不成立之情形，係以債務
    人提出書面債務清償方案，在符合相當性、合理性之償債計
    畫前提之下，進行實質上協商逾30日而不成立時，或債權人
    自開始協商之翌日起逾90日不願協商而不成立，債務人始得
    不具協商不成立證明書，逕向法院聲請更生或清算。本件抗
    告人於98年8 月間向國泰世華銀行申請消費者債務清理條例
    前置協商，雖國泰世華銀行提供132 期，利率4%，每期還款
    4,346 元之協商方案，但聲請人於同年11月13日進行面談及
    簽約程序時表示拒絕簽約，並希望國泰世華銀行逕核予協商
    不成立通知書，致前置協商不成立等情，此有前置協商不成
    立通知書1 紙（見原審卷第13頁）在卷可憑。本院審酌最大
    債權金融構國泰世華銀行受理協商申請後，經綜合評估抗告
    人還款能力後，提供132 期，利率4%，每期還款4,346 元之
    協商方案，惟抗告人協商意願低落，且主動要求協商不成立
    通知書，觀諸抗告人前揭處理債務之作為，即難認抗告人有
    參與前置協商之誠意。而上開減免抗告人債務之協商條件已
    屬優惠，抗告人竟圖逕行運用法院更生程序，使消費者債務
    清理條例之協商程序徒具形式，自非法之所許。
  (二)再者，抗告人負債大於資產，食衣住行，本應較一般人節約
    支出，自應以行政院主計處公佈之98年度臺北縣低收入戶每
    人每月最低生活費用為10,792元作為計算標準，蓋消費者債
    務清理條例所定債務清理程序之立法精神，並非維持債務人
    過去慣常之寬裕生活，而係重新檢視消費行為樽節支出，故
    抗告人既已有不能清償之事由，生活消費程度自應受有限制
    ，每月生活開支，自不能與一般人等量齊觀，除有絕對必要
    性支出之外，自當縮衣節食，刻苦生活、優先誠實履行清償
    債務之責。審酌本件抗告人於財產及收入狀況說明書狀載其
    每月基生生活支出高達15 ,110 元，包括膳食費4,500 元、
    房屋租金8,750 元、水電瓦斯費860 元、雜支費500 元、交
    通費用500 元等（見原審卷第8 頁）。惟抗告人既已負債大
    於資產，參酌上開說明，本應較一般人更節約支出撙節開銷
    ，故應以前揭每人每月最低生活費用10,792元為計算標準。
    又依抗告人提出之96年度及97年度綜合所得稅各類所得資料
    清單（見原審卷第14-15 頁）記載，該兩年度之所得總額分
    別為277,202 元(96 年度) 、275,233 元（97年度），平均
    每月所得依序為23,100元、22,936元。是以抗告人平均每月
    所得約為23 ,000 元左右，以前揭每人每月最低生活費用為
    10,792元計算，每月似仍有剩餘12,208元，並無不能清償債
    務之情事。
  (三)另抗告人雖又主張其每月尚需支出未成年子女珊宇、侑
    君扶養費分別為5,000 、3,000 元，並提出財產及收入狀況
    說明書、戶籍謄本等件可憑，是抗告人有支出此部份扶養費
    用之必要情事，堪信屬實。惟查，抗告人之子女扶養費用，
    本應由抗告人與其配偶茗富共同負擔，依抗告人提出茗
    富之96年度及97年度綜合所得稅各類所得資料清單（見原審
    卷第50-51 頁）記載，該兩年度之所得總額分別為265,000
    元(96 年度) 、259,33 9元（97年度），平均每月所得依序
    為22,083元、21,612元，可認抗告人配偶茗富平均每月所
    得約為22,000元左右，但聲請人並未提出任何文件，以證明
    其配偶有何不能付擔扶養義務之情事，是以抗告人應負擔之
    子女部份扶養費數額為4,000 元（計算式：珊宇部分5,00
    0 ÷2=2,500 ，侑君部分3,000 ÷2 =1,500，合計為2,50
    0+1,500=4,000 ）。依抗告人每月薪資收入，扣除基本生活
    費用及扶養費用後，所餘仍有8,208元（計算式為：23,000
     －10,792 －4,000 ＝8,208 ），顯足以清償國泰世華銀行
    提議之協商條件即初算每月還款金額為4,346 元，是以前置
    協商之債權人所提議之協商條件，應屬抗告人清償能力範圍
    之內，抗告人並無不能清償之虞，核屬相當而足以維持債務
    人及其家屬生活所必需。至於抗告人主張伊尚積欠其他債務
    遭本院強制執行扣薪1/3 ，仍此非前揭協商能否成立之要件
    ，故此部分之主張，應不足採，附此敘明。
四、綜上所述，本件抗告人雖主張其已踐行前置協商程序，惟提
    出申請前置協商後，均未積極與債權銀行洽談協商事宜，致
    使協商徒具形式，足認抗告人無參與協商之誠意，形同未確
    實踐行前置協商程序，復考量前置協商之債權人所提議之協
    商條件，應屬抗告人清償能力範圍之內。依前揭說明，本件
    更生之聲請，於法尚有未合。原審裁定駁回抗告人更生之聲
    請，於法並無不合，抗告意旨指摘原裁定不當，求予廢棄另
    為裁定，為無理由，應予駁回。
五、據上論結，本件抗告為無理由，依消費者債務清理條例第15
    條，民事訴訟法第495 條之1 第1 項、第449 條第1 項、第
    95條、第78條，裁定如主文。
中    華    民    國    99    年    4     月    30    日
                  民事第二庭  審判長法  官  陳麗玲
                                    法  官  張筱琪
                                    法  官  吳振富
以上正本係照原本作成。
本裁定不得抗告。
中    華    民    國    99    年    4     月    30    日
                                    書記官  李宏明

司法院資訊處製作；財團法人民間司法改革基金會備份。
